ACORDAO-COMPLETO-2558483

ACÓRDÃO 2396/2022 ATA 41/2022 - PLENÁRIO

VISTOS, relatados e discutidos estes autos que cuidam de Levantamento realizado com o objetivo de avaliar a transparência de portais eletrônicos de órgãos federais.
ACORDAM os Ministros do Tribunal de Contas da União, reunidos em Sessão Plenária, diante das razões expostas pelo Relator, em:
9.1. enviar cópia do presente Acórdão e do Relatório à peça 8 aos órgãos a seguir elencados, informando que a presente deliberação, acompanhada do Relatório e do Voto que a fundamenta, está disponível para a consulta no endereço www.tcu.gov.br/acordaos, além de esclarecer que, caso requerido, o TCU poderá fornecer sem custos as correspondentes cópias, de forma impressa:
9.1.1. Presidência da República;
9.1.2. Defensoria Pública da União;
9.1.3. Câmara dos Deputados;
9.1.4. Senado Federal;
9.1.5. Tribunal de Contas da União;
9.1.6. Supremo Tribunal Federal; 
9.1.7. Tribunal de Justiça do Distrito Federal e Territórios; 
9.1.8. Ministério Público Federal; e
9.1.9. Ministério Público do Distrito Federal e Territórios;
9.2. autorizar a Secretaria de Fiscalização de Tecnologia da Informação:
9.2.1. a compartilhar com a coordenação do Programa Nacional de Transparência Pública todos os resultados obtidos na avaliação realizada por meio da presente fiscalização, o que inclui o preenchimento de formulários e sistemas que consolidarão essas informações;
9.2.2. a enviar relatório individualizado aos órgãos fiscalizados e a divulgar os resultados deste levantamento como forma de induzir maior aderência aos normativos e às boas práticas de transparência;
9.3. levantar o sigilo que recai sobre as peças destes autos, tornando-as públicas;
9.4. arquivar os presentes autos.

Levantamento com o objetivo de avaliar a transparência dos portais eletrônicos de órgãos federais, inclusive com a participação do TCU no Programa Nacional de Transparência Pública.

Câmara dos Deputados; Defensoria Pública da União; Ministério Público Federal; Presidência da República; Senado Federal; Supremo Tribunal Federal; Tribunal de Contas da União.

3. Interessados/Responsáveis: não há.

13.1. Ministros presentes: Bruno Dantas (na Presidência), Walton Alencar Rodrigues, Benjamin Zymler, Vital do Rêgo e Antonio Anastasia (Relator).
13.2. Ministros-Substitutos convocados: Augusto Sherman Cavalcanti e Marcos Bemquerer Costa.
13.3. Ministro-Substituto presente: Weder de Oliveira.

ANTONIO ANASTASIA

Transcrevo a seguir, nos termos do art. 1º, § 3º, inciso I, da Lei nº 8.443/92, o Relatório elaborado no âmbito da Secretaria de Fiscalização de Tecnologia da Informação (peça 8) , cujas conclusões contaram com a anuência do corpo diretivo daquela unidade técnica (peças 9 e 10) .
"1. Introdução
Trata-se de fiscalização do tipo levantamento, conforme previsto no art. 241, II, do Regimento Interno do Tribunal de Contas da União (RITCU) e no art. 1º da Portaria-Segecex 27/2016. 
1.1 Identificação simplificada do objeto do levantamento
A presente fiscalização realiza avaliação de transparência dos portais eletrônicos de nove órgãos federais, em atendimento à solicitação de participação no TCU na avaliação de portais de diversos órgãos públicos, das três esferas, intitulado Programa Nacional de Transparência Pública.
1.2 Antecedentes
Foi realizada Fiscalização de Orientação Centralizada (FOC) em 2016 com o intuito de avaliar a transparência dos portais dos órgãos dos Poderes Legislativo, incluindo o TCU e o Judiciário, do Ministério Público da União (MPU) e das empresas estatais federais. A fiscalização resultou no Acórdão 1832/2018-TCU-Plenário, Rel. Min. Augusto Nardes. 
Posteriormente foi autuado acompanhamento para realizar nova avaliação dos portais e monitorar o Acórdão 1832/2018-TCU-Plenário. A primeira etapa do acompanhamento, realizada no âmbito do TC Processo 027.946/2019-3, originou o Acórdão 798/2020-TCU-Plenário, Rel. Ministro Aroldo Cedraz, ao avaliar a transparência dos portais na internet dos órgãos dos Poderes Judiciário e Legislativo, incluindo o TCU, e do MPU.
Em seguida, no âmbito do TC Processo 008.538/2020-4, foi realizada a segunda etapa do acompanhamento, que incluiu análise amostral de vinte e seis empresas estatais, resultando no Acórdão 2647/2020-TCU-Plenário, Rel. Min. Aroldo Cedraz (TC Processo 008.538/2020-4, peça 181) .
Por fim, a terceira etapa do acompanhamento foi realizada no âmbito do TC Processo 015.971/2021-0, e avaliou as demais empresas estatais não contempladas na etapa anterior, totalizando 53 empresas estatais (Acórdão 2726/2021-TCU-Plenário) .
Em março de 2022 foi instituído o Acordo de Cooperação Técnica 3/2022, com o objetivo de implementar o Programa Nacional de Transparência Pública - PNTP (peça 1) , iniciativa originária dos Tribunais de Contas Estaduais que busca avaliar a transparência dos portais na Internet de estados e municípios. 
O TCU foi convidado a participar da iniciativa com a avaliação de organizações federais.
1.3 Objetivos e escopo do acompanhamento
O objetivo principal da presente fiscalização é aferir a aderência aos normativos e às boas práticas de transparência dos portais na internet dos seguintes órgãos, conforme previsto na autorização concedida pelo Acórdão 2225/2022-TCU-Plenário, Rel. Min. Antonio Anastasia:
1.1. Presidência da República;
1.2. Defensoria Pública da União;
1.3. Câmara dos Deputados;
1.4. Senado Federal;
1.5. Tribunal de Contas da União;
1.6. Supremo Tribunal Federal; 
1.7. Tribunal de Justiça do Distrito Federal e Territórios; 
1.8. Ministério Público Federal; e
1.9. Ministério Público do Distrito Federal e Territórios.
1.4 Critérios
O grande marco da promoção da transparência no Brasil foi a Lei 12.527/2011 (Lei de Acesso à Informação - LAI) . Porém, o tema transparência não é exclusividade desse diploma legal.
Entre outras normas em vigor pertinentes ao assunto, destacam-se:
1.10. Lei Complementar 101/2000 (Lei de Responsabilidade Fiscal - LRF) ;
1.11. Leis 13.303/2016 (estatuto jurídico das empresas estatais) , 13.460/2017 (serviços públicos) , 13.707/2018 (LDO para 2019) e 13.898/2019[endnoteRef:2] (LDO para 2020) ; [2:  A Lei 14.116/2020 (LDO 2021) foi publicada após a submissão do relatório, não sendo utilizada como critério do questionário. Foi, todavia, utilizada como critério de deliberações propostas.] 
1.12. Decretos 7.185/2010 (qualidade do sistema integrado de administração financeira e controle) , 7.724/2012 (regulamenta a LAI) e 8.945/2016 (regulamenta a Lei 13.303/2016) ; e
1.13. Resoluções - CGPAR 3/2010 (práticas de governança corporativa) , 5/2015 (divulgação de informações) e 26/2018 (adequação à Lei 13.303/2016) .
Por ser uma avaliação unificada, todavia, os critérios de avaliação foram previamente definidos pela coordenação do PNTP (peça 3) , sendo esses os temas avaliados. A interpretação acerca dos critérios foi sempre que possível, de acordo com as orientações do programa. 
1.5 Método
Os critérios e boas práticas de transparência a que os sítios foram avaliados foram definidos previamente pela coordenação do PNTP (peça 3) .
Salienta-se que, embora o método estipulado pela Atricon tenha previsto autoavaliação das organizações com posterior conferência pelos Tribunais de Contas (modelo semelhante ao utilizado nas fiscalizações relatadas pelo Ministro Aroldo Cedraz - Acórdãos 798/2020, 2.647/2020 e 2.726/2021, ambos TCU-Plenário) , foi informado que alguns TCEs realizam a avaliação diretamente, sem a participação prévia das organizações avaliadas (modelo semelhante à fiscalização que resultou no Acórdão 1832/2018-TCU-Plenário) .
Em razão do prazo curto para encaminhamento das avaliações à Atricon, opta-se por realizar a presente fiscalização com coleta diretamente pela equipe de fiscalização.
Para mitigar o risco de não identificação das informações ou documentos, opta-se para que todos os critérios que venham a ser considerados não conformes pelo auditor responsável sejam revistos por outro auditor membro.
1.6 Limitações ocorridas
Não foram observadas limitações para a realização desta fiscalização. 
2. Visão Geral
Em março de 2022 foi instituído o Acordo de Cooperação Técnica 3/2022, com o objetivo de implementar o Programa Nacional de Transparência Pública - PNTP (peça 4) . O PNTP foi firmado pelas seguintes organizações:
1.14. Conselho Nacional de Controle Interno (Conaci) ;
1.15. Instituto Rui Barbosa (IRB) ;
1.16. Associação Brasileira dos Tribunais de Contas dos Municípios (Abracom) ;
1.17. Conselho Nacional de Presidentes dos Tribunais de Contas (CNPTC) e
1.18. Associação dos Membros dos Tribunais de Contas do Brasil (Atricon) .
Atualmente se encontra em curso a avaliação de transparência prevista, sendo possível acompanhar o preenchimento das informações referentes às organizações avaliadas por meio do sítio do TCE-MT (https://radar.tce.mt.gov.br/extensions/atricon/atricon.html) .
Além dos critérios estabelecidos, a equipe do PNTP forneceu apresentação sobre os procedimentos a serem realizados, guia de referência e se colocaram à disposição para esclarecimentos de dúvidas, especialmente em relação à interpretação dos critérios estabelecidos.
As avalições realizadas foram feitas em setembro de 2022, a partir dos sítios oficiais das organizações fiscalizadas, por meio das ferramentas de usabilidade disponíveis, pela ferramenta de pesquisa, se disponível, e, eventualmente, pela pesquisa em motores de busca, no caso de não identificação das informações ou documentos.
Em razão do prazo curto para encaminhamento das avaliações ao PNTP, opta-se por realizar a presente fiscalização com coleta diretamente pela equipe de fiscalização.
2.1 Órgãos avaliados
Embora teoricamente pudessem ser incluídos quaisquer órgãos federais na avaliação a ser submetida ao PNTP, considerando o tempo disponível para remessa das avalições e as fiscalizações já realizadas, foram definidos, em comum acordo, os órgãos listados no § 9 que representam os poderes constituídos, os órgãos autônomos e o tribunal de justiça e o ministério público distritais, sob jurisdição do TCU.
3. Avaliação de transparência realizada
Objetivo do capítulo
O presente capítulo traz o resultado das avaliações sobre a aderência das organizações federais aos critérios e às boas práticas de transparência dos sítios eletrônicos na Internet, considerando os resultados observados pela equipe de fiscalização (peça 7) .
Contextualização
Como mencionado na seção 1.5, para avaliação da transparência das organizações foram utilizados os critérios definidos pela coordenação do PNTP por meio de identificação de informações ou documentos que os atendam diretamente pela equipe de fiscalização.
Por consequência, o presente capítulo descreve os resultados da avaliação feita com as nove organizações 
3.1. Resultados da avaliação de transparência
Critérios
Conforme matriz de itens de avaliação, definida pelo PNTP (peça 5) ;
Análise das evidências
As avalições foram guiadas por meio dos espelhos fornecidos pelo PNTP. 
Para cada organização, cada critério foi avaliado como aderente ou não. Em caso positivo, o link em que a informação ou documento é publicado foi incluído. Nos casos em que o item de avaliação não foi considerado aderente, é informada a razão ou o esclarecimento de que não foi identificada informação ou documento de atendimento no sítio. Os espelhos das avaliações foram juntados aos autos (peças 7) .
Ao se analisar os temas do questionário do PNTP, identifica-se resultado regular para a maioria dos temas, quando os itens de avaliação são avaliados em conjunto. A principal exceção é o tema das transferências voluntárias recebidas. Também tiveram desempenho insatisfatório a transparência das transferências voluntárias realizadas, dos relatórios de gestão fiscal e os relacionados com licitações, dispensas, inexigibilidades e atas de adesão (Tabela 2) .
Tabela 2 - Média de aderência por tema do PNTP, considerando os nove órgãos federais analisados
	Código
	Tema
	Média

	1
	Informações prioritárias
	94,44%

	2
	Transparência ativa - Informações institucionais
	97,22%

	3,1
	Transparência ativa - Receita
	74,60%

	3,2
	Transparência ativa - Transferências voluntárias recebidas
	29,17%

	4,1
	Transparência ativa - Despesa
	74,07%

	4,2
	Transparência ativa - Transferências voluntárias concedidas
	54,17%

	5
	Transparência ativa - Recursos humanos
	82,72%

	6
	Transparência ativa - Diárias
	60,61%

	7
	Transparência ativa - Licitações, dispensas, inexigibilidades e atas de adesão
	63,89%

	8
	Transparência ativa - Contratos
	73,61%

	9
	Transparência ativa - Relatório de gestão fiscal (RGF) 
	55,56%

	10
	Transparência Passiva - SIC (físico) 
	88,89%

	11
	Transparência Passiva - e-SIC (eletrônico) 
	96,30%

	12
	Transparência Passiva - acessibilidade
	62,22%

	13
	Boas práticas - Ouvidoria
	88,89%

Ao se analisar individualmente os critérios, nota-se, todavia, que alguns apresentaram baixos índices de conformidade, destacando-se os relacionados às ferramentas de pesquisas para os diversos temas avaliados. Em termos gerais, significa dizer que os órgãos avaliados até publicam as informações ou documentos exigidos, mas não tornam a experiência do usuário agradável, uma vez que se faz necessário pesquisar em diversos arquivos para obtenção de informações (Tabela 3) :

Tabela 3 - Itens com baixos índices de conformidade relacionados à ferramenta de pesquisa
	Item
	 "Ferramenta de pesquisa específica (que permite pesquisar dentro deste conjunto de informações, possibilitando filtros específicos) em relação aos critérios de [tema]"
	Números de atendimentos e % em 9 órgãos 

	3.4
	Receita
	2 (22%) 

	3.12
	Transferências voluntárias recebidas
	2 (22%) 

	4.14
	Transferências voluntárias realizadas
	4 (44%) 

	5.9
	Recursos humanos
	4 (44%) 

	6.10
	Diárias
	3 (33%) 

	7.9
	Licitações, dispensas, inexigibilidades e atas de adesão
	5 (55%) 

	9.4
	Relatório de Gestão Fiscal
	1 (11%) 

Algo que poderia mitigar essa falha seria a disponibilização de relatórios em formatos abertos e editáveis, o que permitiria a manipulação e a extração de informações por usuários com conhecimento mediano de planilhas eletrônicas. Entretanto, essa também é uma falha dos sítios analisados. Ainda é relativamente comum a publicação apenas em formato PDF, mesmo para informações que originalmente estavam em planilhas eletrônicas. A Tabela 4 apresenta os temas em que foram identificadas essas ausências.
 
Tabela 4 - Itens com baixos índices de conformidade relacionados à gravação de relatórios em formato aberto e editável
	Item
	 "Gravação de relatórios em diversos formatos em relação aos critérios de [tema]"
	Números de atendimentos e % em 9 órgãos 

	3.5
	Receita
	3 (33%) 

	3.13
	Transferências voluntárias recebidas
	3 (33%) 

	4.7
	Despesa
	3 (33%) 

	4.15
	Transferências voluntárias realizadas
	3 (33%) 

	5.8
	Recursos humanos
	3 (33%) 

	6.11
	Diárias
	3 (33%) 

	7.10
	Licitações, dispensas, inexigibilidades e atas de adesão
	3 (33%) 

	8.7
	Contratos
	4 (44%) 

Acerca de critérios específicos que apresentaram baixos índices de conformidade, destacam-se a ausência da publicação em inteiro teor de processos de dispensa e inexigibilidade de licitação, a falta de identificação das licitações fracassadas ou desertas e a ausência da indicação dos fiscais dos contratos administrativos. Sobre o tema da gestão fiscal, não foi observada a publicação de relatório circunstanciado do ano anterior. Como mencionado no § 30, dados referentes a transferências voluntárias recebidas também apresentam baixa publicação (Tabela 5) :
Tabela 5 - Critérios com baixos índices de conformidade
	Item
	Critério
	Números de atendimentos e % em 9 órgãos 

	3.8, 3.10 e 3.12
	Transferências voluntárias recebidas 
	2 (22%) 

	6.7
	Tabela ou relação que explicite os valores das diárias dentro do Estado, fora do Estado e fora do país, conforme legislação local
	4 (44%) 

	7.2
	Íntegra dos processos de dispensa de licitação
	3 (33%) 

	7.3
	Íntegra dos processos de inexigibilidade de licitação
	3 (33%) 

	7.8
	Relação das licitações fracassadas e/ou desertas
	2 (22%) 

	8.4
	Indicação do Fiscal do Contrato
	1 (11%) 

	9.5
	Publica o Relatório Circunstanciado do Ano Anterior 
	0 (0%) 

	12.5
	Mapa do site
	1 (11%) 

Efeitos e riscos decorrentes da manutenção da situação encontrada
impossibilidade ou dificuldade de uso, pela sociedade, dos dados publicados (potencial) ;
nos casos de falha de publicação de informação, o resultado implica em menor transparência e diminuição da possibilidade do controle social.
Conclusão
Depreende-se das avalições realizadas que a maioria dos temas, quando analisados em conjunto, possui aderência regular. A principal exceção é a seção "transferências voluntárias recebidas". Também possuem conformidade baixa a transparência das transferências voluntárias realizadas, dos relatórios de gestão fiscal e os assuntos licitação, dispensa, inexigibilidade e atas de adesão a registro de preços.
Presente em vários pontos do questionário, ao avaliar a usabilidade e a possibilidade de uso das informações pela sociedade, apresentaram falhas as ferramentas de pesquisa disponibilizadas, o que é relevante, especialmente pela ausência de publicação em formatos abertos e editáveis.
O tema licitações e contratos merece destaque entre os itens de avaliação com baixo atendimento. Destacam-se a ausência de disponibilização da íntegra de processo de dispensa de licitação e inexigibilidade, a não divulgação dos fiscais dos contratos e a não existência de relatório ou filtro para identificação das licitações fracassadas ou desertas. 
4. Ranking de Transparência das nove organizações avaliadas
Objetivo do capítulo
Divulgar os resultados obtidos acerca do nível de aderência das organizações aos critérios e às boas práticas de transparência analisados. 
Contextualização
A avaliação de transparência dos portais tem o objetivo de aferir a conformidade, quanto à publicação de informações obrigatórias, das organizações com a legislação aplicável e com as boas práticas. 
Entretanto, é inegável o impulso que a publicidade e a transparência das avaliações podem ter sobre a melhoria da aderência aos critérios e às boas práticas. Nesse sentido, a presente seção tem por objetivo divulgar o percentual de atendimento (índice de transparência) às normas e às boas práticas de transparência que foi calculado pela equipe de fiscalização e atribuído a cada uma das nove organizações avaliadas.
4.1 Percentual de atendimento de cada organização aos critérios de transparência (índice de transparência) 
De forma semelhante ao utilizado no ranking das fiscalizações que resultaram nos Acórdão 798/2020-TCU-Plenário e 2.726/2021-TCU-Plenário, a forma de cálculo do índice de transparência atribuído a cada organização avaliada se baseou na média simples dos itens avaliados.
Lembra-se que o modelo do PNTP possui escala binária. Ou seja, para cada item foi atribuído um ponto para atendimento do critério e nenhum ponto em caso de não atendimento do item. 
Registre-se que o modelo de pontuação utilizado nessa fiscalização segue a maioria dos modelos analisados no sentido de não atribuir pesos a questões individuais ou a grupos de questões. Ou seja, adotou-se valoração idêntica para todas as questões e para todos os grupos de questões. 
Os valores obtidos para cada organização constam da Tabela 6. 
Tabela 6 - Percentual de atendimento aos critérios de transparência (índice de transparência) 
	Sigla
	Organização
	Índice

	TCU
	Tribunal de Contas da União
	81,10%

	MPDFT
	Ministério Público do Distrito Federal e Territórios
	80,53%

	MPF
	Ministério Público Federal
	80,53%

	CD
	Câmara dos Deputados
	76,98%

	TJDFT
	Tribunal de Justiça do Distrito Federal e Territórios
	73,21%

	SF
	Senado Federal
	69,84%

	STF
	Supremo Tribunal Federal
	69,37%

	PR
	Presidência da República
	55,20%

	DPU
	Defensoria Pública da União
	44,04%

A partir dos índices pode-se extrair algumas medidas básicas de estatística descritiva, conforme Tabela 7.
Tabela 7 - Medidas estatística dos índices de transparência dos 9 órgãos avaliados
	Medida
	Valor
	Visualização em gráfico "boxplot[endnoteRef:3]" [3:  Também chamados de diagrama de caixa. Uma descrição de sua interpretação pode ser obtida em https://pt.wikipedia.org/wiki/Diagrama_de_caixa (acessado em 15/4/2021) ] 

	Número de registros
	9

	Média
	70,09%
	
	Mínimo
	44,03%
	
	25% (primeiro quartil) 
	69,36%
	
	50% (mediana) 
	73,21%
	
	75% (terceiro quartil) 
	80,53%
	
	Máximo
	81,10%
	
	Desvio-padrão
	12,73%
	
Os órgãos avaliados, portanto, obtiveram de 44 a 81%, sendo o resultado mediano 73% de aderência aos critérios de transparência do PNTP. 
5. Conclusão
Este relatório traz os resultados da avaliação dos portais de nove organizações que representam a União entre os avaliados no PNTP.
Foram escolhidos como representante os órgãos máximos de cada poder (Presidência da República, Câmara dos Deputados, Senado Federal e Supremo Tribunal Federal) , e os órgãos autônomos (Ministério Público Federal, Tribunal de Contas da União e Defensoria Pública da União) . De forma a incluir todos os tribunais de justiça e ministérios públicos dos entes federados, foram incluídos, também, o Tribunal de Justiça do Distrito Federal e Territórios e o Ministério Público do Distrito Federal e Territórios. 
Observou-se que, de forma, geral, a aderência das organizações aos critérios de transparência pública definidos pelo PNTP foi regular, sendo 73% o resultado mediano, variando entre 44 e 81%.
Foram notadas, todavia, falhas relevantes que podem cercear o controle social, como a ausência ou ineficiência de ferramentas de pesquisa para diversos assuntos pesquisados, ao não permitir pesquisar por filtros típicos de interesse desse público, mesmo que as informações estejam presentes em detalhamentos acessíveis individualmente.
Sobre esse mesmo tema, corrobora a dificuldade de uso por parte do cidadão comum a ausência de publicação de documentos em formato aberto e editável, o que compromete a utilização das informações, especialmente quando estão disponíveis apenas em formato PDF. 
Entre os itens de avaliação, de forma individualizada, tiveram baixa aderência as transferências voluntárias, além de alguns relacionados ao tema licitações e contratos administrativos, como a baixa publicação da íntegra de processos de dispensa de licitação e de inexigibilidade de licitação, a relação de licitações fracassadas ou desertas e a não divulgação dos fiscais dos contratos.
Além desses, constatou-se que poucos órgãos disponibilizam o mapa do sítio e publicam relatório circunstanciado do ano anterior sobre o tema relatório de gestão fiscal.
Por não apresentar proposta de ciência, recomendação ou determinação, entende-se não ser necessário envio de relatório preliminar aos gestores, considerando o disposto na Resolução - TCU 315/2020.
6. Proposta de encaminhamento
Ante todo o exposto, submetem-se os autos à consideração superior, para posterior encaminhamento ao gabinete do Ministro-Relator Antonio Anastasia, com as propostas a seguir:
1.19. Informar os órgãos fiscalizados do acórdão que vier a ser proferido, bem como do relatório da equipe de fiscalização, destacando que o relatório e o voto que fundamentam as deliberações podem ser acessados por meio do endereço eletrônico www.tcu.gov.br/acordaos;
1.20. Autorizar a Sefti a compartilhar com a coordenação do Programa Nacional de Transparência Pública todos os resultados obtidos na avaliação realizada por meio da presente fiscalização, o que inclui o preenchimento de formulários e sistemas que consolidarão essas informações;
1.21. Autorizar a Sefti a enviar relatório individualizado aos órgãos fiscalizados e a divulgar os resultados deste levantamento como forma de induzir maior aderência aos normativos e às boas práticas de transparência;
1.22. Levantar o sigilo que recai sobre as peças destes autos, tornado públicas todas as suas peças;
1.23. Arquivar os presentes autos."

não há

Não atuou.

FISCALIZAÇÃO. LEVANTAMENTO. AVALIAÇÃO DA TRANSPARÊNCIA DE PORTAIS ELETRÔNICOS DE ÓRGÃOS DO GOVERNO FEDERAL. CIÊNCIA.

RELATÓRIO DE LEVANTAMENTO (RL)

Secretaria de Fiscalização de Tecnologia da Informação (Sefti).

Trago à apreciação deste Colegiado estes autos que cuidam de Levantamento realizado com o objetivo de avaliar a transparência de portais eletrônicos dos órgãos federais a seguir elencados:
- Presidência da República;
- Defensoria Pública da União;
- Câmara dos Deputados;
- Senado Federal;
- Tribunal de Contas da União;
- Supremo Tribunal Federal; 
- Tribunal de Justiça do Distrito Federal e Territórios; 
- Ministério Público Federal; e
- Ministério Público do Distrito Federal e Territórios.
2.	O trabalho está inserido no âmbito de avaliação mais ampla de portais de órgãos públicos, das três esferas, intitulado Programa Nacional de Transparência Pública (PNTP) , projeto desenvolvido pela Associação dos Membros dos Tribunais de Contas do Brasil (Atricon) , que definiu os critérios e boas práticas para avaliação dos portais.
3.	A tabela a seguir resume o percentual de atendimento aos critérios de transparência avaliados no presente trabalho:
	Organização
	Índice

	Tribunal de Contas da União
	81,10%

	Ministério Público do Distrito Federal e Territórios
	80,53%

	Ministério Público Federal
	80,53%

	Câmara dos Deputados
	76,98%

	Tribunal de Justiça do Distrito Federal e Territórios
	73,21%

	Senado Federal
	69,84%

	Supremo Tribunal Federal
	69,37%

	Presidência da República
	55,20%

	Defensoria Pública da União
	44,04%

4.	Conforme concluiu a Secretaria de Fiscalização de Tecnologia da Informação do TCU (Sefti) , de maneira geral observou-se a aderência das organizações aos critérios de transparência pública definidos pelo PNTP, considerando-se o percentual mediano de 73%, variando entre 44 e 81%.
5. 	Entretanto, foram identificadas falhas que podem prejudicar o controle social, como a ausência ou ineficiência de ferramentas de pesquisa, o que não permite pesquisar por filtros de interesse público, mesmo que as informações estejam presentes em detalhamentos acessíveis individualmente.
6. 	Outro fato que pode dificultar o uso por parte do cidadão é a ausência de publicação de documentos em formato aberto e editável, o que compromete a utilização das informações, especialmente quando estão disponíveis apenas em formato PDF. 
7.	Entre os itens de avaliação, de forma individualizada, tiveram baixa aderência: a) as transferências voluntárias; b) informações relacionadas ao tema licitações e contratos administrativos; c) publicação da íntegra de processos de dispensa de licitação e de inexigibilidade de licitação; d) relação de licitações fracassadas ou desertas; e) divulgação dos fiscais dos contratos.
8.	Além dessas falhas, constatou-se que poucos órgãos disponibilizam o mapa do sítio e publicam relatório circunstanciado do ano anterior sobre o tema relatório de gestão fiscal.
9.	A Lei 12.527/2011 regulou o acesso a informações previsto no inciso XXXIII do art. 5º, no inciso II do § 3º do art. 37 e no § 2º do art. 216 da Constituição Federal, dispondo sobre procedimentos a serem observados pela União, Estados, Distrito Federal e Municípios, com o fim de garantir o referido acesso.
10.	O presente trabalho traça um panorama inicial da atual situação da implementação dos mencionados procedimentos voltados a garantir o acesso à informação e a transparência das entidades públicas.
11.	Ante o exposto, voto por que o Tribunal adote a minuta de acórdão que ora submeto à apreciação este Colegiado.
TCU, Sala das Sessões, em 26 de outubro de 2022.
ANTONIO ANASTASIA 
Relator